【裁判字號】    97,交抗,2595
【裁判日期】    971229
【裁判案由】    違反道路交通管理處罰條例
【裁判全文】
臺灣高等法院交通事件裁定            97年度交抗字第2595號
抗  告  人  甲○○
即受處分人
上列抗告人因違反道路交通管理處罰條例案件，不服臺灣桃園地
方法院，中華民國97年11月28日所為裁定（97年度交聲字第1304
號），提起抗告，本院裁定如下：
    主  文
抗告駁回。
    理  由
一、原處分意旨略以：抗告人即受處分人甲○○於民國（下同）
    97年7月5日晚間8點15分許，駕駛車牌號碼BK-9648號自用一
    般小客車行經桃園縣平鎮市○○路659巷前，遭桃園縣政府
    警察局建安派出所執勤警員攔檢，並提供杯水予駕駛人漱口
    ，但駕駛人拒絕吹氣，該警員遂以受處分人有「拒絕酒測」
    之違規，填製桃園縣政府警察局桃警局交字第DB0000000號
    舉發違反道路交通管理事件通知單當場予以舉發，嗣經處分
    機關於97年8月16日以壢監裁字第裁53-DB0000000號裁決書
    ，以受處分人違反道路交通管理處罰條例第35條第4項之規
    定，裁處罰鍰新臺幣（下同）六萬元，吊銷駕駛執照，三年
    內禁考等語。
二、抗告人聲明異議意旨略以：「於上開時間、地點因拒絕接受
    酒精濃度測試檢定，致遭裁處罰鍰六萬元，並吊銷駕駛執照
    ，三年內禁考，已於期限內繳納罰鍰，惟道路交通管理處罰
    條例第35條第4項係規定汽車駕駛人，所吊銷者亦應為汽車
    駕照，然原處分機關卻另行執行吊銷其重型機車駕照，顯屬
    於法不符，爰依法聲明異議，請求撤銷原處分」等語。
三、原審裁定略以：「(一)、受處分人甲○○於97年7月5日晚間8
    點15分許，駕駛車牌號碼BK-9648號自用一般小客車行經桃
    園縣平鎮市○○路659巷前，因「拒絕酒測」之違規，經桃
    園縣政府警察局建安派出所執勤警員違反道路交通管理處罰
    條例第35條第4項之規定為由予以當場舉發，復嗣經處分機
    關於97年8月16日以壢監裁字第裁53-DB0000000號裁決書，
    裁處罰鍰六萬元，吊銷駕駛執照，三年內禁考等情，為受處
    分人所不爭執，有聲明異議狀、舉發通知單及原處分裁決書
    各一件附卷可參，是其前開違規行為堪以認定。(二)、據聲明
    異議狀內容可悉，其僅就原處分諭知關於吊銷其駕駛執照部
    分聲明異議，而就原處分諭知罰鍰六萬元部分，並無異議，
    且已繳納完畢，有交通部公路總局自行收納款項收據（收據
    聯）影本在卷足稽，故已就原處分機關所為之原處分諭知關
    於處罰種類不同而在客觀可分之裁處罰鍰六萬元部分甘服，
    則原處分關於罰鍰部分自非審理範圍，先予敘明。(三)、雖異
    議人以道路交通管理處罰條例第35條第4項係規定汽車駕駛
    人，所吊銷者亦應為汽車駕照一語置辯，然按本條例所用名
    詞釋義如下：八車輛：指在道路上以原動機行駛之汽車（包
    括機器腳踏車）或以人力、獸力行駛之車輛，道路交通管理
    處罰條例第三條第八款定有明文。基此，道路交通管理處罰
    條例第三十五條第四項所定：「汽車」駕駛人拒絕接受第一
    項測試之檢定者，處新臺幣六萬元罰鍰，並當場移置保管該
    「汽車」及吊銷該駕駛執照之規定，其中所謂「汽車」，自
    包括屬機器腳踏車之重型機車在內甚為明確，是異議人顯對
    於該條例所定「汽車」之定義，有所誤解。(四)、關於吊銷駕
    駛執照處分效力與執行方式之法令依據，應依據道路交通管
    理處罰條例第68條規定，然該條業於94年12月14日修正，並
    於95年2月27日經行政院以院臺交字第0950082898號令發布
    定自95年3月1日施行（下稱修正後）。按94年12月14日修正
    前（下稱修正前）道路交通管理處罰條例第68條係規定：「
    汽車駕駛人因違反本條例及道路交通安全規則之規定，受『
    吊扣或吊銷』駕駛執照處分時，『吊扣或吊銷』其持有各級
    車類之駕駛執照。」，而94年12月14日修正、95年3月1日施
    行之道路交通管理處罰條例第68條規定則係：「汽車駕駛人
    ，因違反本條例及道路交通安全規則之規定，受『吊銷』駕
    駛執照處分時，『吊銷』其持有各級車類之駕駛執照。」，
    其立法理由略以：「原條文將違法或違規駕駛人所持有各級
    車輛之駕駛執照一併吊扣或吊銷失之過酷，影響人民工作及
    生活過鉅，爰修正之」等語，有道路交通管理處罰條例第68
    條審查報告可資查考（見立法院公報第94卷第70期第135頁
    至138頁），是綜觀前開法條及修法說明，通過之修正條文
    既未將該條全數刪除，而僅係將道路交通管理處罰條例第68
    條原有條文中之「吊扣或」三字刪除，故受「吊扣」駕駛執
    照處分時，固不再吊扣其持有各級車類之駕駛執照，然於受
    「吊銷」駕駛執照處分時，仍應吊銷其持有各級車類之駕駛
    執照至為明確。基此，異議人有於上開時間、地點拒絕酒測
    之違規，本即應依道路交通管理處罰條例第35條第4項之規
    定，受吊銷駕駛執照之處分，並依同條例修正後第68條規定
    ，吊銷其持有之各級駕駛執照無誤。查異議人所原持有之小
    型車普通駕駛執照業於97年6月10日已執行吊銷在案，現僅
    持有普通重型機械腳踏車駕駛執照等情，有機車、汽車駕照
    基本資料各一份影本存卷可查，則揆諸上開規定及說明，異
    議人現既僅持有上開普通重型機械腳踏車駕駛執照，是原處
    分機關裁處吊銷受處分人現有之駕駛執照（普通重型機械腳
    踏車駕駛執照），三年內禁考，自於法有據，經核並無違誤
    。從而，異議人徒以前詞指摘原處分不當，洵屬無據，是本
    件異議為無理由，應予駁回。
四、抗告意旨略以：【道路交通管理處罰條例第68條之規定及交
    通行政實務面之處理實有違憲法上之平等及比例原則，以及
    該二原則落實於行政程序法第6條：「行政行為，非有正當
    理由，不得為差別待遇。」、第7條：「行政行為，應依下
    列原則為之：一、採取之方法應有助於目的之達成。二、多
    種同樣能達成目的之方法時，應選擇對人民權益損害最少者
    。三、採取之方法所造成之損害不得與欲達成目的之利益顯
    失均衡」，之規定，更有侵害人民工作權或人格自由發展權
    之虞。理由如下：１、且道路交通管理處罰條例之總則第3
    條第8款雖將車輛汽車之定義包含機器腳踏車，然分則之第
    21條、21條之1、第22條、第31條、第31條之1、第45條、第
    90條之3、第92條違規行為態樣均將機器腳踏車與汽車分別
    規範，顯見分則之法條內之汽車是否包含機器腳踏車，尚應
    就各該法條分別解釋。２、依據道路交通管理處罰條例第68
    條之規定，造成違規者如受有吊銷駕駛執照處分者，不論其
    係駕駛何級車類違規，一律吊銷其所持有「所有各級車類駕
    駛執照」。亦即，於現行法令及交通行政實務，區分汽、機
    車兩類執行之所謂「兩照制」，考領自小客車駕駛執照並不
    以領有重型機車駕駛執照為要件，領有自小客車駕駛執照僅
    得駕駛輕型機車，如欲駕駛重型機車，須另行考領重型機車
    駕駛執照。據此，雖一律吊銷各級汽車駕駛執照之處分，固
    有避免行為人持較高級汽車駕駛執照，繼續駕駛較低級汽車
    之脫免違序行為，惟如此作法，顯然違反憲法上平等原則、
    比例原則、人格自由發展權之檢視，茲析述如下：、以平
    等原則檢視：如駕駛人同時領有自小客車與重型機車駕駛執
    照，若騎乘重型機車而有拒絕酒測之違規行為，僅吊銷其重
    型機車駕駛執照，不吊銷其自小客車以上各級駕照，駕駛人
    尚得以小型車以上之駕駛執照駕駛汽車及輕型機車。若駕駛
    人駕駛自小客車而有拒絕酒測之行為，非但吊銷自小客車駕
    駛執照，尚吊銷其持有各級車類（包含重型機車）之駕駛執
    照，則駕駛人將完全無法駕駛任何汽機車，如此處理顯違「
    兩照制」原則，其差別待遇亦未見正當性。、以比例原則
    中之必要性原則及狹義比例原則、以及自由權檢視：以本件
    為例，受處分人係駕駛自用小客車有拒絕酒測之違規行為，
    何以要吊銷其重型機車之駕駛執照？若為防止駕駛人持較高
    級車種駕照，繼續駕駛較低級車種之漏洞。則本件受處分人
    並未領有較自用小客車高級之駕照，吊銷自小客車之駕照，
    已足使受處分人不得駕駛自小客車。今不問駕駛何種等級之
    汽車違規，一律執行吊銷所有各級車種駕駛執照之作法，已
    有違必要性原則，亦即侵害最小原則。再者，處以吊銷駕駛
    執照之違規態樣，不一而足，據交通部公路總局之統計資料
    ，民國96年12月底全國重型機車共有0000000輛，輕型機車
    0000000輛，合計00000000輛，超過全國人口半數。機車更
    為非都市區域人民重要之代步工具，原處分機關將與駕駛自
    小客車顯然無關之重型機車駕駛執照一併吊銷，顯然嚴重侵
    害人民現今社會生活中所不可或缺的駕駛行為權利，更有過
    度侵害人民依憲法第22條應受保障之自由權。原處分機關將
    受處分人之重型機車駕照一併吊銷，並禁考三年，無從法條
    解釋、處罰公平性、行政處分之比例原則，均欠妥適，桃園
    縣平鎮區之基礎交通建設不足，亦無鐵路、捷運，將受處分
    人之重型機車吊銷，嚴重影響受處分人之生活與工作，請撤
    銷原裁定，更為適法之裁定】等語。
五、經查：
(一)、按汽車駕駛人，駕駛汽車經測試檢定有下列情形之一者，處
    新臺幣一萬五千元以上六萬元以下罰鍰，並當場移置保管該
    汽車及吊扣其駕駛執照一年；因而肇事致人受傷者，並吊扣
    其駕駛執照二年；致人重傷或死亡者，吊銷其駕駛執照，並
    不得再考領：一酒精濃度超過規定標準。二吸食毒品、迷幻
    藥、麻醉藥品及其相類似之管制藥品。且汽車駕駛人拒絕接
    受第一項測試之檢定者，處新臺幣六萬元罰鍰，並當場移置
    保管該汽車及吊銷該駕駛執照，道路交通管理處罰條例第35
    條第1項、第4項分別定有明文。又按汽車駕駛人，因違反本
    條例及道路交通安全規則之規定，受吊銷駕駛執照處分時，
    吊銷其持有各級車類之駕駛執照，此為同條例第68條所明定
    。
(二)、再道路交通管理處罰條例第68條業於94年12月14日修正，並
    自95年3月1日施行，修正前之道路交通管理處罰條例第68條
    規定：「汽車駕駛人，因違反本條例及道路交通安全規則之
    規定，受吊扣或吊銷駕駛執照處分時，吊扣或吊銷其持有各
    級車類之駕駛執照」，其立法意旨在於違規行為對道路交通
    秩序之維持及道路交通安全已生較大之影響，故規定吊扣或
    吊銷其持有各級車類之駕駛執照，以限制其繼續駕車行駛道
    路之權利，其係屬駕駛行為之限制，並不因所持駕駛執照種
    類不同而有所差異。而修正後之道路交通管理處罰條例第68
    條規定：「汽車駕駛人，因違反本條例及道路交通安全規則
    之規定，受吊銷駕駛執照處分時，吊銷其持有各級車類之駕
    駛執照」，其立法理由略以：「原條文將違法或違規駕駛人
    所持有各級車類之駕駛執照一併吊扣或吊銷，失之過酷，影
    響人民工作及生活甚鉅，爰修正之」等語。故依修正後道路
    交通管理處罰條例第68條之規定觀之，受吊扣駕駛執照處分
    ，不再吊扣其持有各級車類之駕駛執照，僅於受吊銷駕駛執
    照處分時，始吊銷其持有各級車類之駕駛執照，而限縮修正
    前條文之適用範圍，即受吊扣駕駛執照處分，不在本條規定
    適用之列。是依上開規定受吊銷駕照處分者，仍維持吊銷其
    持有各級車類之駕駛執照，至於受吊扣駕照處分者，則僅吊
    扣其違法或違規當時所駕駛車輛之駕駛執照，不再吊扣其持
    有各級車類之駕駛執照，其理甚明。
(三)、本件抗告人另案酒後駕車，於97年6月10日執行吊銷其自用
    小客車駕駛執照後，已經無法再吊銷該駕駛執照，僅餘60年
    9月14日考領之重型機車之駕駛執照，然其於吊銷自用小客
    車執照之97年7月5日仍違規酒後駕駛自用小客車，且拒絕接
    受酒精測試，有舉發違規通知單在卷可查，依據道路交通管
    理處罰條例第35條第4項：「汽車駕駛人拒絕接受第一項測
    試之檢定者，處新臺幣六萬元罰鍰，並當場移置保管該汽車
    及吊銷該駕駛執照；如肇事致人重傷或死亡者，吊銷該駕駛
    執照，並不得再考領」，即應吊銷該駕駛執照，且依據道路
    交通管理處罰條例第68條：「汽車駕駛人，因違反本條例及
    道路交通安全規則之規定，受吊銷駕駛執照處分時，吊銷其
    持有各級車類之駕駛執照」之規定，應吊銷其持有各級車類
    之駕駛執照。
(四)、原處分機關裁處吊銷受處分人重型機車駕駛執照，此有公路
    監理電子閘門證號查詢汽車駕駛人、交通部公路總局新竹區
    監理所中壢監理站對違反道路交通管理事件不服裁決聲明異
    議案件移送書在卷可憑，依上所述，此項裁處於法並無不合
    。抗告人雖以前詞為辯，但所陳並無法律依據，且依據紀錄
    ，抗告人先後於96年9月13日、97年6月10日分別因酒後駕車
    ，被裁處吊扣、吊銷駕駛執照之處分，仍不知警惕，更於97
    年7月5日於駕駛執照被吊銷之情況下，再酒後駕車，且拒絕
    接受酒精測試，不僅係故意違規，且漠視他人之生命安全，
    其抗告所主張之比例、必要、平等原則與自由權等，均應以
    遵守法律規定為前提，茲抗告人故意違規，且95年3月1日修
    正施行之道路交通管理處罰條例第68條規定：「汽車駕駛人
    ，因違反本條例及道路交通安全規則之規定，受吊銷駕駛執
    照處分時，吊銷其持有各級車類之駕駛執照」，其立法理由
    略以：「原條文將違法或違規駕駛人所持有各級車類之駕駛
    執照一併吊扣或吊銷，失之過酷，影響人民工作及生活甚鉅
    ，爰修正之」等語。故依修正後道路交通管理處罰條例第68
    條之規定觀之，受吊扣駕駛執照處分，不再吊扣其持有各級
    車類之駕駛執照，僅於受吊銷駕駛執照處分時，始吊銷其持
    有各級車類之駕駛執照，而限縮修正前條文之適用範圍，即
    受吊扣駕駛執照處分，不在本條規定適用之列，已經考量人
    民工作及生活。本件抗告人係故意違規，依據前述說明，其
    抗告主張之比例、必要、平等原則與自由權等，即缺乏依據
    。是原審以抗告人所原持有之小型車普通駕駛執照業於97年
    6月10日已執行吊銷在案，現僅持有普通重型機械腳踏車駕
    駛執照等情，有機車、汽車駕照基本資料影本存卷可查，認
    為原處分機關裁處吊銷受處分人現有之駕駛執照（普通重型
    機械腳踏車駕駛執照），三年內禁考，於法有據，據此駁回
    抗告人此部分異議之聲請，經核並無不合。抗告意旨猶執前
    詞指摘原裁定不當，顯無理由，應予駁回。
據上論斷，應依道路交通案件處理辦法第26條、刑事訴訟法第41
2條，裁定如主文。
中    華    民    國    97    年    12    月    29    日
                  刑事第十二庭  審判長法  官  蔡永昌
                                      法  官  陳榮和
                                      法  官  施俊堯
以上正本證明與原本無異。
不得再抗告。
                                      書記官  顧哲瑜
中    華    民    國    97    年    12    月    29    日


司法院資訊處製作；財團法人民間司法改革基金會備份。
